ACORDAO-COMPLETO-2461597

ACÓRDÃO 18919/2021 ATA 41/2021 - PRIMEIRA CÂMARA

VISTOS, relatados e discutidos estes autos de tomada de contas especial instaurada pela instaurada pela Fundação Nacional de Saúde (Funasa) , em razão da execução parcial do convênio 1844/1999.
ACORDAM os ministros do Tribunal de Contas da União, reunidos em sessão da 1ª Câmara, diante das razões expostas pelo relator, em:
9.1. acolher as alegações de defesa apresentadas pelo Sr. Alfredo Américo Gadelha e excluí-lo da relação processual;
9.2. rejeitar as alegações de defesa apresentadas pelo Sr. Paulo Francisco da Silva;
9.3. julgar irregulares as contas do Sr. Paulo Francisco da Silva, com base nos arts. 1º, I, 16, III, "c", da Lei 8.443/1992, e condená-lo ao pagamento da quantia a seguir especificada, com a fixação do prazo de 15 (quinze) dias, a contar da notificação, para que comprove, perante este Tribunal (art. 214, III, "a", do RI/TCU) , o recolhimento da dívida aos cofres da Fundação Nacional da Saúde, atualizada monetariamente e acrescida dos juros de mora, calculados a partir das datas discriminadas até a data do recolhimento, na forma prevista na legislação em vigor:
	Data
	Valor (R$) 

	25/8/2000
	62.937,67

9.4. autorizar, desde logo, se requerido, com fundamento no art. 26, da Lei 8.443/1992, c/c o art. 217, §§ 1º e 2º do RI/TCU, o parcelamento da dívida em até 36 parcelas, incidindo, sobre cada parcela, corrigida monetariamente, os correspondentes acréscimos legais, fixando-lhe o prazo de 15 (quinze) dias, a contar do recebimento da notificação, para comprovar, perante o Tribunal, o recolhimento da primeira parcela, e de 30 (trinta) dias, a contar da parcela anterior, para comprovar o recolhimento das demais parcelas, devendo incidir, sobre cada valor mensal, atualizado monetariamente, os juros de mora devidos, no caso do débito, na forma prevista na legislação em vigor, alertando o responsável de que a falta de comprovação do pagamento de qualquer parcela importará o vencimento antecipado do saldo devedor, nos termos do § 2º do art. 217 do Regimento Interno deste Tribunal;
9.5. autorizar, desde logo, nos termos dos arts. 219, II, do RI/TCU e 28, II, da Lei 8.443/1992, a cobrança judicial das dívidas, caso não atendidas as notificações;
9.6. em cumprimento ao disposto no § 3º do art. 16, da Lei 8.443/1992, encaminhar cópia da deliberação à Procuradoria da República no Estado de Roraima;
9.7. enviar cópia deste acórdão à Superintendência Nacional de Administração Financeira da Caixa (Suafi) e aos responsáveis, o qual estará disponível, no dia seguinte à sua publicação, no endereço www.tcu.gov.br/acordaos.

Tomada de contas especial instaurada pela Fundação Nacional de Saúde em razão de consecução parcial dos objetivos pactuados em convênio, tendo por objeto a construção de melhorias sanitárias domiciliares, com a Prefeitura Municipal de Bonfim/RR..

Primeira Câmara

Fundação Nacional de Saúde.

3. Interessados/Responsáveis:
3.1. Responsáveis: Alfredo Américo Gadelha (XXX.676.132-XX); Paulo Francisco da Silva (XXX.800.002-XX).

13.1. Ministros presentes: Benjamin Zymler (na Presidência), Vital do Rêgo e Jorge Oliveira.
13.2. Ministros-Substitutos presentes: Augusto Sherman Cavalcanti e Weder de Oliveira (Relator).

WEDER DE OLIVEIRA

Reproduzo, a seguir, com ajustes de forma, a instrução da Secretaria de Controle Externo de Tomada de Contas Especial (Secex-TCE) , inserta à peça 29 dos presentes autos:
"INTRODUÇÃO
Cuidam os autos de Tomada de Contas Especial instaurada pela Funasa - Fundação Nacional de Saúde em desfavor do Sr. Paulo Francisco da Silva (CPF: XXX.800.002-XX) , ex-Prefeito de Bonfim/RR (gestão 1997-2000) , em razão da execução apenas parcial do Convênio 1.844/1999, Siafi 390445 (Peça 2, p. 4) , que tinha por objeto a 'construção de 76 (setenta e seis) melhorias sanitárias domiciliares (MSD) , em consonância com o Plano de Trabalho aprovado' (Peça 3, p. 12) .
HISTÓRICO
2.	O Convênio 1.844/1999 teve vigência de 20/1/2000 a 23/5/2001 (Peça 3, p. 31 e 33) , com prazo para apresentação da prestação de contas em 22/7/2001, tendo sido firmado no valor de R$ 111.507,00 (Peça 3, p. 28) , exclusivamente à conta do concedente, repassados em 25/8/2000 (Peça 3, p. 71) .
3.	A Funasa realizou visitas ao Município em 12/9/2005 (Peça 3, p. 111) , 23/10/2008 (Peça 3, p. 179) e 11/3/2013 (Peça 4, p. 158) , tendo a entidade atestado a execução física de apenas 43,50% do objeto avençado.
4.	A prestação de contas final foi apresentada em 10/10/2001 (Peça 3, p. 39) e analisada por meio dos documentos constantes nas Peças 3, p. 114 (5/12/2005) e 129 (30/5/2007) ; 4, p. 61 (10/6/2009) , 84 (28/9/2009) e 111 (9/11/2012) ; e 5, p. 5 (sem data) .
5.	Em 01/6/2007, (...) , o dirigente da Funasa autorizou a instauração da Tomada de Contas Especial (Peça 3, p. 132) . O fundamento para a instauração da Tomada de Contas Especial, conforme consignado na matriz de responsabilização elaborada pelo tomador de contas (Peça 6) , foi a constatação da seguinte irregularidade: 
Não aprovação da execução física e financeira do objeto.
6.	O responsável arrolado na fase interna foi devidamente comunicado e, diante da ausência de justificativas suficientes para elidir a irregularidade e da não devolução dos recursos, instaurou-se a Tomada de Contas Especial.
7.	No Relatório de Tomada de Contas Especial (Peça 5, p. 68) , o tomador de contas concluiu que o prejuízo importaria no valor original de R$ 62.937,67, imputando-se a responsabilidade ao Sr. Paulo Francisco da Silva, na condição de prefeito de Bonfim/RR na gestão 1997-2000.
8.	Em 31/1/2019, a Controladoria-Geral da União emitiu o Relatório de Auditoria (Peça 2, p. 11) , em concordância com o relatório do tomador de contas. O Certificado de Auditoria e o Parecer do Dirigente do Órgão de Controle Interno concluíram pela irregularidade das presentes contas (Peça2, p. 8 e 6) .
9.	Em 10/4/2019, o Ministro responsável pela área atestou haver tomado conhecimento das conclusões contidas no Relatório e Certificado de Auditoria, bem como do Parecer conclusivo do Dirigente do Órgão de Controle Interno, manifestando-se pela irregularidade das contas, e determinou o encaminhamento do processo ao Tribunal de Contas da União (Peça 2, p. 12) .
10.	Uma vez remetidos os autos a este Tribunal para fins de apreciação e julgamento, em sede de Instrução Inicial (Peça 9) , a análise dos pressupostos de procedibilidade previstos na IN/TCU 71/2012 verificou que não havia óbices preliminares que impedissem o prosseguimento desta Tomada de Contas Especial, uma vez que não se configurou o transcurso de mais de dez anos entre o fato gerador e a primeira notificação válida do responsável pela autoridade administrativa competente. Ademais, o valor atualizado do débito apurado (sem juros) em 1/1/2017 era superior a R$ 100.000,00, na forma estabelecida conforme os arts. 6º, inciso I, e 19 da IN/TCU 71/2012, modificada pela IN/TCU 76/2016.
11.	Contudo, na supracitada Instrução Inicial de Peça 9, verificou-se a necessidade de inclusão do Sr. Alfredo Américo Gadelha, prefeito sucessor do Sr. Paulo Francisco, no polo passivo da presente relação processual, ante a constatação de pagamentos relacionados ao ajuste efetuados na sua gestão, bem como o recebimento definitivo da obra, por ele assinado, atestando que o objeto do Convênio 1.844/99 teria sido 'plenamente executado tanto física quanto financeiramente, conforme detalhamento no relatório de cumprimento de objeto e demais Peças integrantes da presente prestação de contas'.
12.	Após novas considerações técnicas acerca da apuração dos fatos, identificação dos responsáveis e quantificação do dano para fins de ressarcimento, a análise preliminar pugnou pela citação do Sr. Paulo Francisco da Silva (CPF: XXX.800.002-XX) , ex-Prefeito de Bonfim/RR (gestão 1997-2000) , e do Sr. Alfredo Américo Gadelha (CPF: XXX.676.132-XX) , ex-Prefeito de Bonfim/RR (gestão 2001-2004) , acompanhada pelos pronunciamentos da Unidade Técnica (Peças 10-11) .
13.	E, em cumprimento à determinação supramencionada, foi elaborada a instrução de Peça 9, p. 1-7, acompanhada dos pronunciamentos uníssonos desta Unidade Técnica (Peças 10-11) , com proposta de citação dos responsáveis acima mencionados, nos seguintes termos:
'a) realizar a citação dos responsáveis a seguir indicados, com fundamento nos arts. 10, § 1º, e 12, incisos I e II, da Lei nº 8.443/1992 c/c o art. 202, incisos I e II, do RITCU, para que, no prazo de 15 (quinze) dias, em decorrência da conduta praticada, apresentem alegações de defesa e/ou recolham, aos cofres especificados, a quantia abaixo indicada, atualizada monetariamente a partir da respectiva data até o efetivo recolhimento, abatendo-se na oportunidade as quantias eventualmente ressarcidas, na forma da legislação em vigor, que geraram a irregularidade demonstrada a seguir:
Irregularidade: dano provocado ao erário decorrente da execução apenas parcial do objeto do Convênio 1.844/1999.
Dispositivos violados: Constituição Federal, arts. 37, caput, e 70, parágrafo único; Lei nº 8.666/1993, art. 3º; Decreto-Lei nº 200/1967, art. 93; Decreto nº 93.872/1986, art. 66.
Responsáveis solidários: Paulo Francisco da Silva (CPF: XXX.800.002-XX) e Alfredo Américo Gadelha (CPF: XXX.676.132-XX) .
	Data
	Valor (R$) 

	25/8/2000
	62.937,67

Cofre para recolhimento: Fundação Nacional de Saúde.
Responsável 1: Paulo Francisco da Silva (CPF: XXX.800.002-XX) , prefeito de Bonfim/RR na gestão 1997-2000.
Conduta: não executar o objeto do Convênio 1.844/1999 de acordo com o plano de trabalho aprovado e realizar pagamentos a maior do que a parcela efetivamente executada.
Nexo de causalidade: a não execução do objeto do Convênio 1.844/1999 de acordo com o plano de trabalho aprovado e a realização de pagamentos a maior do que a parcela efetivamente executada resultou em prejuízo no valor histórico de R$ 62.937,67.	
Culpabilidade: não há excludentes de ilicitude, de culpabilidade e de punibilidade. É razoável supor que o responsável tinha consciência da ilicitude de sua conduta. Era exigível conduta diversa da praticada, qual seja, executar o objeto do Convênio 1.844/1999 de acordo com o plano de trabalho aprovado e realizar pagamentos de acordo com a parcela efetivamente executada.
Responsável 2: Alfredo Américo Gadelha (CPF: XXX.676.132-XX) , prefeito de Bonfim/RR na gestão 2001-2004.
Conduta: atestar a regular execução física e financeira do Convênio 1.844/1999 diante da execução apenas parcial do objeto do ajuste.
Nexo de causalidade: o ateste da regular execução física e financeira do Convênio 1.844/1999 diante da execução apenas parcial do objeto do ajuste concorreu para o resultado danoso, no valor histórico de R$ 62.937,67.
Culpabilidade: não há excludentes de ilicitude, de culpabilidade e de punibilidade. É razoável supor que o responsável tinha consciência da ilicitude de sua conduta. Era exigível conduta diversa da praticada, qual seja, adotar as medidas cabíveis para o efetivo e tempestivo resguardo do patrimônio público, tanto na esfera administrativa quanto na esfera judicial. 
a)	informar aos responsáveis que, caso venham a ser condenados pelo Tribunal, os débitos ora apurados serão acrescidos de juros de mora, nos termos do § 1º do art. 202 do RITCU;
b)	esclarecer aos responsáveis, em obediência ao art. 12, § 2º, da Lei 8.443/1992, e ao art. 12, inciso VI, da Resolução TCU 170/2004, que o recolhimento tempestivo do débito somente sanará o processo caso seja reconhecida a sua boa-fé e não se constate outra irregularidade nas contas; e
c)	esclarecer aos responsáveis, em obediência ao art. 12, § 3º, da Lei 8.443/1992, e ao art. 12, inciso VII, da Resolução TCU 170/2004, que o não atendimento à citação implicará revelia, para todos os efeitos, dando-se prosseguimento ao processo'.
14.	Devidamente notificados, conforme atestam os Ofícios 13710 e 13711/2020-TCU/Secex-TCE, de 6/4/2020 (Peças 14-15) , este último reiterado pelo Oficio 41890/2020-TCU/Secex-TCE, de 11/8/2020 (Peça 22) , e os ARs de 29/4 e 24/8/2020 (Peças 18 e 24) , os responsáveis fizeram apresentar suas alegações de defesa de Peças 20, p. 1-20, acompanhadas dos documentos de Peças 21-52, e Peça 25, p. 1-7, a seguir analisadas.
EXAME TÉCNICO			 
15.	Em suas alegações de defesa de Peças 20, p. 1-20, acompanhadas dos documentos de Peças 21-52, o Sr. Alfredo Américo Gadelha, ab initio, aventa ter ocorrido, no que tange à sua responsabilização, a prescrição da presente Tomada de Contas Especial, uma vez terem se passado mais de dez anos entre a data da irregularidade e a notificação da Funasa, pois, 'compulsando os fatos alegados nesta Tomada de Contas Especial, tem-se que tanto a pretensão punitiva quanto a própria instauração da TCE estão com os prazos prescritos diante do largo lapso temporal existente entre a ocorrência dos fatos (31/12/2000) e a minha citação (24/11/2013) , ou seja, 12 anos, 11 meses e 24 dias, estando assim prescrita'.
16.	Pois bem. Inicialmente, cumpre registrar que a inclusão do defendente no polo passivo da presente relação processual se deu a partir da Instrução Inicial de Peça 9, consignando-se que o mesmo tinha sido notificado pela Funasa em 24/11/2013, mesma data apontada pelo defendente, por meio do Ofício 001/TC/SUEST-RR (Peça 5, p. 19) , que tratava do envio de 'cópia do Parecer Financeiro nº 11/2013 e Despacho da SECON e SUEST/GAB para apreciação e conhecimento'.
17.	E, compulsando-se os autos em busca de todas as notificações enviadas pela Funasa ao defendente, ainda anteriores ao ofício supramencionado, foram encontradas as seguintes:
	Comunicação
	Teor
	Localizador

	Ofício 012/01/DIESP/CORE/RR, de 18/1/2001
	'Atendendo ao disposto na Ordem de Serviço nº 1/97, item 5, letra 'n' que diz: 'qualquer falha detectada durante a execução do convênio implicará em notificação ao proponente no sentido de saná-las. As pendências deverão ser sanadas no prazo de 15 (quinze) dias a contar da data de recebimento deste'. ¿encaminhando '¿Relatório Técnico do convênio nº 1844/99, relativo ao processo nº 0948/99-74, cujo objeto de Construção de Módulos Sanitários. Solicitamos que qualquer providência que venha a ser tomada com relação ao referido convênio, seja comunicado a esta Coordenação'.
	 (Peça 3, p. 35) 

	Relatório Técnico de 18/1/2001
	'Em visita técnica e de fiscalização conforme cláusula específica no termo de convênio, onde o concedente exercerá função gerencial fiscalizadora durante o período regulamentar da execução/prestação de contas, temos a relatar: 1. Solicitamos esclarecimentos quanto a mudança de projeto da construção dos módulos sanitários encontrado em posse dos pedreiros, e anexada a esse relatório; 2. Dos banheiros executados dois deles, encontram-se com 10cm a menos do especificado no projeto; 3. Foi constatado a construção de 17 (dezessete) , módulos sanitários na vicinal da Vila São Francisco; 29 (vinte e nove) na vicinal) 01; 28 (vinte e oito) na vicinal 04; 02 (dois) na vicinal 06 com um total de 76 (setenta e seis) módulos em construção. 4. Gostaríamos de lembrar que as construções destes módulos sanitários venham a consolidar uma política de promoção a saúde, por parte da FUNASA, ESTADO E MUNICIPIOS, notamos que estaremos proporcionando as mesmas condições insalubres de vida. Observando a realidade sócio econômica desses moradores, solicitamos sua compreensão e zelo na execução das obras que são de sua responsabilidade 5. Solicitamos mais empenho nas fiscalizações e execuções dos convênios por parte da prefeitura. Diante da situação relatada, sugerimos que o presente Relatório Técnico seja encaminhado à Prefeitura Municipal de Bonfim para sanar as falhas detectadas com o objetivo de evitar problemas quando da prestação de contas do convênio.'
	 (Peça 3, p. 36) 

	Relatório Técnico de 4/12/2001
	'Em visita técnica e de fiscalização conforme cláusula específica no termo de convênio, onde o concedente exercerá função gerencial fiscalizadora durante o período regulamentar da execução/prestação de contas, temos a relatar: 1. As obras estão sendo executadas nas localidades do município de Bonfim. 2. Foi constatada a construção de 29 (vinte nove) módulos na Vicinal 01, onde 07 (sete) dos módulos só faltam ligação de água. 01 (um) módulo encontra-se sem a tampa da fossa e sumidouro, 02 (dois) módulos estão concluídos, 05 (cinco) módulos não foram construídos, 14 (quatorze) módulos encontram-se com pequenas pendências que deverão ser sanadas. 3. Foi constatada a construção de 30 (trinta) módulos na Vicinal 04, sendo que 03 (três) falta a fossa e sumidouro, 02 (dois) não foram levantadas as paredes das fossas e 25 (vinte e cinco) encontram-se com pequenas pendências. 4. Foi constatada a construção de 17 (dezessete) módulos na Vila São Francisco, 02 (dois) não foram encontrados, 03 (três) estão concluídos e 01 (um) não foi construído. 11 (onze) módulos encontram-se com pendências que deverão ser sanadas. 5. Solicitamos mais empenho nas fiscalizações e execução dos convênios por parte da prefeitura. Diante da situação relatada, sugerimos que o presente relatório seja encaminhado a prefeitura municipal de Bonfim para sanar as falhas detectadas com o objetivo de evitar problemas quando da prestação de contas do convênio.'
	 (Peça 3, p. 37) 

	Oficio nº 06/02/DIESP/CORE/RR/FUNASA, de 5/3/2002
	'Atendendo ao disposto na Ordem de Serviço nº 1/97, item 5, letra 'n' que diz: 'qualquer falha detectada durante a execução do convênio implicará em notificação ao proponente no sentido de saná-las. As pendências deverão ser sanadas no prazo de 15 (quinze) dias a contar da data de recebimento deste'. ¿encaminhando 'Relatório Técnico do convênio nº 1844/99, relativo ao processo nº 25270.0948/99-74, cujo objetivo é a construção de Módulos Sanitários Domiciliares localizados nas vicinais 01, 04 e Vila São Francisco Município de Bonfim. Solicitamos que ao término da referente obra dentro do prazo exigido, comunique imediatamente a esta coordenação'.
	 (Peça 3, p. 108) 

	Relatório Técnico de 1/3/2002
	Mesmo teor do Relatório Técnico de 4/12/2001 (Peça 3, p. 37) 
	 (Peça 3, p. 109) 

18.	Como se nota no quadro supra, a primeira notificação encaminhada pela Funasa ao Sr. Alfredo Gadelha foi o Ofício 012/01/DIESP/CORE/RR, de 18/1/2001 (Peça 3, p. 35) , ainda anterior à apresentação da prestação de contas, registre-se, encaminhando '¿ Relatório Técnico do convênio nº 1844/99, relativo ao processo nº 0948/99-74, cujo objeto de Construção de Módulos Sanitários. Solicitamos que qualquer providência que venha a ser tomada com relação ao referido convênio, seja comunicado a esta Coordenação'.
19.	E o citado Relatório Técnico, também datado de 18/1/2001 (Peça 3, p. 36) , principia, de forma genérica, alertando que, '¿ conforme cláusula específica no termo de convênio, onde o concedente exercerá função gerencial fiscalizadora durante o período regulamentar da execução/prestação de contas', solicitando, a seguir, uma série de esclarecimentos a respeito das obras em tela, mas, asseverando, ao final, 'um total de 76 (setenta e seis) módulos em construção', ou seja, a totalidade de MSD previstas no Plano de Trabalho.
20.	Ato contínuo, a Funasa enviou ao defendente o Relatório Técnico de 4/12/2001 (Peça 3, p. 37) , que, assim como o seu congênere supracitado, também atestou o processo de execução das 76 (setenta e seis) MSD no Município de Bonfim, além do Relatório Técnico de 1/3/2002 (Peça 3, p. 109) , reproduzindo ipsis literis o teor do Relatório Técnico de 4/12/2001.
21.	Destaque-se que, nesse período, precisamente em 10/10/2001, o Sr. Alfredo Américo Gadelha fez encaminhar à Funasa a prestação de contas final do convênio (Peça 3, p. 38-201, e Peça 4, p. 1-58) , que, malgrado seja anterior à emissão do citado Relatório Técnico de 1/3/2002 (Peça 3, p. 109) , o mesmo não tratou da prestação de contas apresentada, cuidando apenas de atestar o processo construtivo das 76 MSD previstas, apontando falhas em algumas delas, mas, repise-se, não abordando a prestação de contas recém apresentada pelo responsável, sequer a ela fazendo menção.
22.	Em suma, até o período de apresentação da prestação de contas final do ajuste, a Funasa tinha apenas oficiado o defendente por meio das notificações supracitadas, todas atestando o processo de execução das referidas Melhorias Sanitárias Domiciliares, na exata quantidade prevista no Plano de Trabalho (76 unidades) , ainda que com observações feitas em um caso ou outro, tal como diferença de 10cm nas medidas aprovadas, dentre outras, mas, repita-se, atestando o efetivo andamento das obras.
23.	Somente em 5/12/2005, ou seja, quatro anos após a apresentação da Prestação de Contas pelo defendente, a Funasa, por meio do Despacho 397/2005 (Peça 3, p. 114) , atestou que 'somente em 24 de outubro de 2005 a DIESPE/CORE/RR apresenta relatório de visita técnica nº 06/2005, folhas 224/225, relatório fotográfico, folha 226, vigência expirada desde 23/05/2001. Após análise por parte da COSAS/CGESA, podemos constatar que falta parecer conclusivo por parte da DIESP, conforme IN 01/97 artigo 31 § 1º inciso I', sugerindo o encaminhamento 'do referido processo à DIESP/RR para emissão de parecer técnico conclusivo'. Ou seja, somente quatro anos após a apresentação da prestação de contas final do convênio, a Funasa logrou realizar visita técnica ao local das obras. (g.n.) 
24.	A seguir, a Funasa fez emitir o Parecer Financeiro 17/2007, de 30/5/2007 (Peça 3, p. 129) , recomendando a não aprovação da prestação de contas final, comunicando o fato ao sucessor do Sr. Alfredo Américo, o então Prefeito, Sr. Rhomer de Souza Lima, por meio da Notificação 06/2007, de 17 de abril de 2007 (Peça 3, 126) , reiterada pela 09/2007, de 8/5/2007 (Peça 3, p. 127) , com o seguinte teor:
'Após análise da Prestação de Contas Final do convênio 1844/1999, referente ao período de 20/01/2000 a 23/05/2001 informo que foram detectadas pendências, abaixo relacionadas, que deverão ser sanadas, no prazo de 15 (quinze) dias, contados a partir do recebimento desta: 1. Comprovante de Recolhimento do Saldo no valor de R$ 164,18 ou o seu recolhimento no valor de R$428,76 conforme demonstrativo de débito em anexo. 2. Devolver o valor de R$249.167,11 referente ao 78,95% por não atingir o objeto do convênio, conforme Relatório de Visita Técnica nº 09/2005, datado de 19.01.2007; segue em anexo cópia do referido Relatório e Demonstrativo de Débito. Vencido o prazo, sem o devido atendimento, essa Entidade será inscrita no cadastro de inadimplentes do SIAFI e o processo encaminhado para instauração de Tomada de Contas Especial, sendo posteriormente registrado no CADIN.'
25.	Ato contínuo, por meio do Despacho 12/2007, de 31/5/2007 (Peça 3, p. 131) , foi instaurada a presente TCE, imputando-se a responsabilidade pelo débito apurado exclusivamente ao Sr. Paulo Francisco da Silva (Peça 3, p. 134) , sem qualquer menção ao Sr. Alfredo Américo Gadelha, sendo, a partir desse momento, todas as correspondências da Funasa destinadas ao Sr. Paulo Francisco da Silva e ao sucessor do Sr. Alfredo Américo, o Sr. Rhomer de Souza Lima.
26.	Não obstante, foi somente a partir da expedição do Relatório de Visita Técnica 1/2008, de 23/10/2008 (Peça 3, p. 179) , que a Funasa definiu o percentual de 43,50% de execução das obras, consubstanciando a produção do Relatório Final de TCE, de 21/1/2010 (Peça 4, p. 96-98) , atribuindo, como frisado, responsabilidade apenas ao Sr. Paulo Francisco da Silva.
27.	Apenas a partir do Memorando 003/2012/TCE/FUNASA/RR, de 12/11/2012 (Peça 4, p. 115) , é solicitada a inclusão da responsabilidade do Sr. Alfredo Américo Gadelha, com a consequente emissão do Ofício 001/TC/SUEST-RR/TCE, de 13/11/2012 (Peça 4, p. 116) , este sim, um ofício de notificação a respeito da reprovação parcial das contas e da imputação de sua responsabilidade, tendo sido apresentada defesa pelo ex-Prefeito inclusive, conforme Peça 4, p. 125-128, posteriormente aprovadas com ressalvas, conforme Parecer Financeiro 11/2013 (Peça 5, p. 5) . Tal ofício é anterior ao mencionado pelo defendente quando da arguição da prescrição do feito, qual seja, o Ofício 001/TC/SUEST-RR, de 24/11/2013 (Peça 5, p. 19) .
28.	Registre-se ainda que, por meio do Oficio nº 01/TCE/SECON, de 18/4/2017, a Funasa acatou os argumentos de defesa apresentados pelo defendente, atestando que, 'no interesse do processo de Tomada de Contas Especial em referência as alegações de defesa apresentadas por Vossa Senhoria, foram conhecidas e acatadas conforme Parecer Jurídico, Parecer Financeiro e despacho emitido pelo Setor de Convênios, segue anexo os documentos'. (Peça 5, p. 62) 
29.	Ou seja, verificando-se o lapso temporal entre os ofícios encaminhados ao defendente, observa-se a decorrência de período superior a 10 (dez) anos, já que, antes do supracitado Ofício 001/TC/SUEST-RR/TCE, de 13/11/2012 (Peça 4, p. 116) , e o ofício imediatamente anterior, o Oficio nº 06/02/DIESP/CORE/RR/FUNASA, de 5/3/2002 (Peça 3, p. 108) , passaram-se 10 anos e 8 meses.
30.	Cumpre ainda registrar que, conforme mencionado no item 22 supra, todas as comunicações enviadas ao Sr. Alfredo Américo Gadelha até 2002 tinham apenas observações de cunho genérico, mas, invariavelmente, todas atestando o processo de execução das Melhorias Sanitárias Domiciliares, na exata quantidade prevista no Plano de Trabalho (76 unidades) , ainda que, repita-se, com comentários feitos em um caso ou outro, não havendo qualquer menção ao percentual de 43,50% de execução das obras, com a consequente reprovação de suas contas, fato gerador da presente TCE, impedindo-o, evidentemente, de se defender adequadamente a respeito do tema.
31.	Destarte, ainda que se considerassem tais comunicações como referência para a contagem do prazo prescricional, é dever reconhecer que as mesmas não tratavam das irregularidades apontadas após o exame da prestação de contas, fato gerador da presente TCE, mas, sim, de observações feitas durante a execução dos trabalhos, impossibilitando, assim, que o defendente pudesse se manifestar acerca do julgamento do mérito das contas apresentadas, por óbvio.
32.	No entanto, cumpre relembrar que o Convênio 1.844/1999 teve vigência de 20/1/2000 a 23/5/2001 (Peça 3, p. 31 e 33) , com prazo para apresentação da prestação de contas em 22/7/2001, tendo a prestação de contas final sido apresentada em 10/10/2001 (Peça 3, p. 39) . Essa a data base para que se busque identificar a ocorrência ou não de prescrição do feito, uma vez as comunicações supramencionadas não guardarem qualquer relação com a reprovação das contas.
33.	Cotejando-se as datas supramencionadas, quais sejam, a data da apresentação da prestação de contas final do convênio (10/10/2001) , com a data do primeiro ofício de notificação da Funasa (Ofício 001/TC/SUEST-RR/TCE, de 13/11/2012 ) , tem-se que, de fato, houve o transcurso de mais de dez anos desde o fato gerador sem que tenha havido a notificação dos responsáveis pela autoridade administrativa federal competente (art. 6º, inciso II, c/c art. 19 da IN/TCU 71/2012, modificada pela IN/TCU 76/2016) , uma vez que o fato gerador da irregularidade sancionada ocorreu em 10/10/2001, data de apresentação da prestação de contas final do convênio, e a notificação expedida ao responsável data de 13/11/2012 (Peça 4, p. 116) , contando, assim, 11 anos e 34 dias de lapso temporal, causando, assim, flagrante prejuízo ao direito de defesa do responsável, conferindo-lhe razão quanto ao presente pleito, tornando desnecessário o exame de suas demais alegações.
34.	E, considerando o transcurso de mais de dez anos desde o fato gerador, sem que tenha havido a notificação do responsável pela autoridade administrativa federal competente, circunstância que inviabiliza o pleno exercício do contraditório e da ampla defesa, cabe propor seja o defendente excluído do polo passivo da presente relação processual, conforme disposto no art. 6º, inciso II, c/c o art. 19 da IN/TCU 71/2012, modificada pela IN/TCU 76/2016, dando ciência da deliberação que vier a ser proferida ao órgão instaurador e ao responsável.
35.	Já o Sr. Paulo Francisco da Silva, em suas alegações de defesa constantes da Peça 25, p. 1-7, inicialmente, tece comentários a respeito do conceito de acompanhamento e fiscalização dos contratos celebrados pelo Poder Público, assentando tratar-se de 'um PODER-DEVER da Administração Pública, visto que objetiva assegurar-se de que o objeto contratado seja recebido ou executado a contento e as obrigações decorrentes sejam realizadas no tempo e modo devidos e que as cláusulas contratuais sejam rigorosamente observadas'.
36.	Acrescenta o responsável, desta feita afirmando que 'a gestão e a fiscalização de contrato são institutos diferentes, não podendo confundi-los. A gestão é o gerenciamento de todos os contratos; a fiscalização é pontual, sendo exercida necessariamente por um representante da Administração, especialmente designado, como exige a lei, que cuidará pontualmente de cada contrato. Realizar uma gestão e uma fiscalização contratual não envolve apenas o aspecto da legalidade, isto é, se as ações estão de acordo com a lei e os regulamentos pertinentes. Envolve também as dimensões de eficiência, eficácia e efetividade, ou seja, implica verificar se estão sendo produzidos os resultados esperados, a um custo razoável, se as metas e objetivos estão sendo alcançados e se os usuários estão satisfeitos com os serviços que lhes são prestados. Os termos eficiência, eficácia e efetividade são utilizados na gestão/fiscalização dos contratos administrativos da seguinte maneira: Eficiência significa otimizar os recursos existentes; Eficácia, atingir os objetivos organizacionais; Efetividade, o resultado apresentado ao longo do tempo'. 
37.	Prossegue o responsável:
'Os contratos administrativos celebrados pela Administração Pública para a realização de obras, para a aquisição de bens ou para a prestação de serviços constituem um ponto bastante sensível. Muitas vezes há um procedimento perfeito durante o processo licitatório com resultados efetivos, porém, se não houver uma execução e uma fiscalização eficaz, eficiente e efetiva, há grande chance de desperdício de recurso público. Tendo em vista que contratação não é um fim em si mesmo, mas um instrumento de aplicação de recurso público, o administrador público deve dedicar especial atenção ao acompanhamento e à fiscalização de sua execução, de modo que o objetivo da contratação seja plenamente alcançado e bem empregado o dinheiro público'. (g.n.) 
38.	Ato contínuo, o responsável passa a discorrer acerca da 'importância de se realizar um correto acompanhamento do contrato', argumentando que 'o fiscal do contrato (ou comissão fiscalizadora) é o servidor da Administração a quem incumbe o dever de acompanhar a execução do contrato', apresentando teor do art. 67 da Lei de Licitações, tecendo comentários ainda a respeito dos termos constantes do supracitado normativo, tais como 'acompanhada e fiscalizada',  'representante da Administração' e ainda, 'permitida a contratação de terceiros', com o fito de 'entender o espírito da Lei nº 8.666/93'.
39.	A seguir, afirma que 'a legislação não prevê de forma explícita qual o instrumento e qual a forma que devem ser utilizados para a designação/nomeação do representante da Administração para o exercício da atividade de fiscalização e de acompanhamento da execução do contrato. No entanto, o Tribunal de Contas da União, assim como os doutrinadores, possui posição solidificada que a designação/nomeação deverá ser por ato oficial específico da Administração e devidamente publicado, assim como juntado aos autos da contratação. É importante que seja nomeado mais de um representante para que os trabalhos possam ser divididos e, também, para que não haja lacuna no acompanhamento do contrato em razão de ausências legais do representante'. 
40.	Segue o responsável:
'Como pode ser observado, a designação, pela Administração Pública, de servidor para o acompanhamento e para a fiscalização da execução contratual não é facultativa e, também, não é um ato discricionário. Consiste em um DEVER da Administração. Igualmente, a empresa deverá indicar representante para atuar durante a execução do contrato. Esse representante tem a denominação de PREPOSTO'.
41.	Mais adiante, o defendente busca desqualificar as fiscalizações empreendidas pela Funasa, asseverando que:
'Impende destacar que o acompanhamento de um contrato não se resume em uma atividade formal. É a garantia de que o serviço e/ou produto será prestado e/ou entregue de acordo com o previsto em contrato. Para que um contrato seja bem gerenciado, a informalidade não poderá se fazer presente, há que se ter atuação dentro dos limites estabelecidos, registrando e exigindo o cumprimento do que está contratado. Ocorre que a devida fiscalização, por parte da FUNASA, para acompanhamento das obras realizadas, ocorreu cinco anos após a execução das mesmas, na gestão municipal seguinte, que por ventura já havia sido trocado o Secretário de Obras do Município, que não houve a fiscalização nos locais das obras realizadas, provavelmente, por não terem conhecimento da exata localização de tais edificações onde os serviços foram executados. No total, foram executados a edificação de banheiros em vários locais na sede do município e adjacências, que muitos não foram fiscalizados pelo fato da gestão posterior não ter conhecimento das localizações exatas das edificações'. 
'Portanto, foi encontrado um exemplo de fiscalização de contrato executado de forma inadequada, foi verificado pelo TCU, em análise de contrato firmado entre entidade pública e o Município, no qual os recursos transferidos e as despesas realizadas. A Funasa atestou a execução física correspondente a apenas R$ 48.510,22, o que aponta um prejuízo ao erário no valor de R$ 62.937,67. Em razão da fiscalização realizada pela FUNASA das obras concluídas, ocorreram prejuízos, em função da falta da fiscalização aos locais exatos das edificações realizadas, que provavelmente foram acompanhados por pessoa da gestão posterior, a qual não executou as obras e nem tão pouco soube pontuar os exatos locais onde de fato ocorreram as edificações, prejudicando, desta forma, a avaliação das obras de fato executadas, tornando portanto ineficaz, o valor total do recurso utilizado na obra, ao qual as prestações de contas foram realizadas de forma adequadas aos serviços do Convênio 1.844/1999, Siafi 390445, agindo assim o Requerido agindo de Boa Fé. ISTO POSTO, requer o recebimento desta defesa para fins de que seja arquivado o presente processo por manifesta regularidade de contas do requerido'.
42.	Conforme se depreende do teor das alegações de defesa supra, o Sr. Paulo Francisco da Silva se restringe a tecer comentários genéricos e conceituais sobre 'gestão e a fiscalização de contratos', 'eficiência, eficácia e efetividade', 'fiscal do contrato', bem como por meio de que instrumento normativo deve se dar tal nomeação etc.
43.	Como se nota, o defendente não faz sequer menção ao fato de a obra em tela ter sido executada apenas parcialmente, malgrado a mesma ter sido levada a cabo sob a sua 'gestão', devendo, alcançar, como todas as demais, 'eficiência, eficácia e efetividade'. Dever lembrar que o próprio responsável, conforme item 37 supra, reconheceu que 'o administrador público deve dedicar especial atenção ao acompanhamento e à fiscalização de sua execução, de modo que o objetivo da contratação seja plenamente alcançado e bem empregado o dinheiro público'.
44.	E, em complemento, quando apenas tangencia o tema, o responsável, infere-se, busca apontar a Funasa como responsável pela irregularidade geradora da presente TCE, pois, nos seus dizeres, a referida instituição logrou executar as fiscalizações de forma intempestiva, 'cinco anos após a execução das mesmas, na gestão municipal seguinte, que por ventura já havia sido trocado o Secretário de Obras do Município', além de sustentar 'que não houve a fiscalização nos locais das obras realizadas, provavelmente, por não terem conhecimento da exata localização de tais edificações onde os serviços foram executados', afirmando ainda terem sido 'executados a edificação de banheiros em vários locais na sede do município e adjacências, que muitos não foram fiscalizados pelo fato da gestão posterior não ter conhecimento das localizações exatas das edificações', conforme descrito no item 41 supra.
45.	Com relação às visitas realizadas pela Funasa, cumpre salientar que, ainda que tenham sido levadas a cabo com o lapso de tempo apontado pelo defendente, ainda assim, tal argumento não seria suficiente para afastar a não execução de parte das obras previstas, pois o período apontado, de cinco anos, não seria suficiente para que os Módulos Sanitários Domiciliares se deteriorassem, a ponto de não mais existirem no plano fático, escapando assim à vistoria da Funasa.
46.	Ademais, também carece de qualquer significação prática aventar que, quando da vistoria da Funasa, 'já havia sido trocado o Secretário de Obras do Município', como se tal fato, rotineiro na Administração Pública Pátria, registre-se, fosse suficiente para que não se pudesse verificar a construção dos referidos Módulos Sanitários, por evidente.
47.	Dá-se o mesmo com a alegação de que a irregularidade apontada se deveu ao fato de as vistorias da Funasa não terem se dado nos locais corretos, pois a Administração sucessora não detinha o conhecimento preciso de tais localizações, uma vez tais localizações, bem como seus beneficiários, estarem devidamente previstos no Plano de Trabalho aprovado (Peça 3, p. 19-20) .
48.	Em assim agindo, o responsável apenas busca transferir ao Órgão Concedente a responsabilidade pelos vícios verificados na execução do projeto, levada a cabo pelo convenente, o que carece de sentido lógico, evidentemente, uma vez que o responsável pela execução dos trabalhos é o tomador dos recursos, não o seu repassador. 
49.	Como se nota, em suas alegações de defesa, o responsável, em nenhum momento, logrou apresentar explicações acerca da execução parcial das 76 MSD previstas em convênio, buscando apenas transferir a responsabilidade para o órgão concedente, a Funasa. Em assim procedendo, o defendente intenciona, transferir aos supervisores do projeto a culpa pelas irregularidades praticadas pelos seus executores, sendo desnecessários maiores comentários a respeito.
50.	Recorde-se que o Convênio 1.844/99 previa a construção de 76 módulos sanitários (MSD) ao custo total de R$ 111.507,20, exclusivamente à conta da União, creditados na conta vinculada em 25/8/2000 (Peça 3, p. 71) , sendo que a Funasa atestou a execução física correspondente a apenas R$ 48.510,22 (Peça 3, p. 179) , apontando um prejuízo ao erário no valor de R$ 62.937,67 (Peça 3, p. 179) .
51.	No caso vertente, verifica-se que a quase totalidade da despesa foi executada durante a gestão do Sr. Paulo Francisco da Silva, o que evidencia a sua responsabilidade pelo prejuízo apurado, uma vez que competia ao aludido gestor comprovar a boa e regular aplicação dos recursos públicos por ele administrados, nos termos dos arts. 70, parágrafo único, e 37, caput, da Constituição de 1988 e do art. 93 do Decreto-Lei nº 200, de 25 de fevereiro de 1967.
52.	O único pagamento referente ao convênio em tela efetuado pela gestão do Sr. Américo Gadelha se deu no valor de R$ 3.248,32 (Peça 2, p. 67) , relativo à Nota Fiscal 231, por meio dos cheques 850001 e 850002, nos dias 27/04 e 2/5/2001 (Peça 3, p. 79-80) , mas se refere a serviços executados e liquidados pela gestão do Sr. Paulo Francisco da Silva, sendo, portanto, de sua responsabilidade.
53.	Assim, diante de todo o acima relatado, configura-se a necessidade de exclusão da responsabilidade do Sr. Alfredo Américo Gadelha (CPF: XXX.676.132-XX) , ex-Prefeito de Bonfim/RR (gestão 2001-2004) , ante o transcurso de mais de dez anos desde o fato gerador, sem que tenha havido a notificação do responsável pela autoridade administrativa federal competente, bem como a responsabilização do Sr. Paulo Francisco da Silva (CPF: XXX.800.002-XX) , ex-Prefeito de Bonfim/RR (gestão 1997-2000) , uma vez as alegações de defesa apresentadas não deterem o condão de afastar as responsabilidades que lhe são imputadas.
54.	Desta forma, remanesce inalterada a irregularidade geradora da instauração da presente Tomada de Contas Especial, qual seja, o dano causado ao erário em razão da execução parcial do objeto do Convênio 1.844/1999, correspondente ao valor histórico de R$ 62.937,67, restando devidamente confirmada a irregularidade acima mencionada, comprovando-se a execução irregular das despesas e a consequente frustração parcial dos objetivos da avença.
55.	A esse respeito, cumpre observar que a jurisprudência do TCU é assente no sentido da responsabilidade pessoal do gestor pela comprovação da boa e regular aplicação dos recursos captados sob a custódia do poder público federal, submetendo todo aquele que arrecada, utiliza ou gerencia esses recursos públicos ao dever de demonstrar o correto emprego dos valores federais, nos termos dos arts. 70, parágrafo único, e 37, caput, da Constituição de 1988 e do art. 93 do Decreto-Lei nº 200, de 25 de fevereiro de 1967.
56.	Vale ressaltar que a pretensão punitiva do TCU, conforme Acórdão 1441/2016-TCU-Plenário, Relator: Benjamin Zymler, que uniformizou a jurisprudência acerca dessa questão, subordina-se ao prazo geral de prescrição indicado no art. 205 do Código Civil, que é de dez anos, contado da data de ocorrência da irregularidade sancionada, nos termos do art. 189 do Código Civil, sendo este prazo interrompido pelo ato que ordenar a citação, a audiência ou a oitiva dos responsáveis. No caso em exame, houve a prescrição da pretensão punitiva do TCU, uma vez que a irregularidade sancionada se deu em 31/12/2000, e o Ofício citatório foi emitido pelo Tribunal apenas em 6/4/2020 (Peça 14) .
CONCLUSÃO
57.	Em assim sendo, diante de todos os motivos acima elencados, devem ser acolhidas as alegações de defesa apresentadas pelo Sr. Alfredo Américo Gadelha, impondo-se a exclusão da sua responsabilidade no presente processo, ante o transcurso de mais de dez anos desde o fato gerador, sem que tenha havido a notificação do responsável pela autoridade administrativa federal competente.
58.	Com relação às alegações de defesa apresentadas pelo Sr. Paulo Francisco da Silva, uma vez não apresentarem elementos que afastem a responsabilidade que lhe é imputada, imperativo sejam rejeitadas pelo Tribunal, devendo as presentes contas serem julgadas irregulares, com imputação de débito ao responsável.
PROPOSTA DE ENCAMINHAMENTO
59.	Diante do exposto, submetem-se os autos à consideração superior, propondo ao Tribunal:
a) sejam acolhidas as alegações de defesa apresentadas pelo Sr. Alfredo Américo Gadelha (CPF: XXX.676.132-XX) , ex-Prefeito de Bonfim/RR (gestão 2001-2004) ;
b) com fundamento no art. 6º, inciso II, c/c art. 19 da IN/TCU 71/2012, modificada pela IN/TCU 76/2016, seja excluída a responsabilidade do Sr. Alfredo Américo Gadelha (CPF: XXX.676.132-XX) , ex-Prefeito de Bonfim/RR (gestão 2001-2004) , para com o débito apontado neste processo;
c) sejam rejeitadas as alegações de defesa apresentadas pelo Sr. Paulo Francisco da Silva (CPF: XXX.800.002-XX) , ex-Prefeito de Bonfim/RR (gestão 1997-2000) , uma vez não apresentarem elementos que afastem a responsabilidade que lhe é imputada;
d) com fundamento nos arts. 1º, inciso I, 16, inciso III, alínea 'c' e § 2º, da Lei 8.443/1992 c/c os arts. 19 e 23, inciso III, da mesma Lei, e com arts. 1º, inciso I, 209, inciso III e § 5º, 210 e 214, inciso III, do Regimento Interno deste Tribunal, que sejam julgadas irregulares as contas do Sr. Paulo Francisco da Silva (CPF: XXX.800.002-XX) , ex-Prefeito de Bonfim/RR (gestão 1997-2000) , e condená-lo ao pagamento das quantias a seguir especificadas, com a fixação do prazo de quinze dias, a contar da notificação, para comprovarem, perante o Tribunal (art. 214, inciso III, alínea 'a', do Regimento Interno) , o recolhimento da dívida aos cofres da Fundação Nacional de Saúde atualizada monetariamente e acrescida dos juros de mora, calculados a partir da data discriminada, até a data do recolhimento, na forma prevista na legislação em vigor:
	Data
	Valor (R$) 

	25/8/2000
	62.937,67

					Valor atualizado em 5/2/2021: R$ 209.840,49.
e) autorizar, desde logo, nos termos do art. 28, inciso II, da Lei 8.443/1992, a cobrança judicial da dívida caso não atendidas as notificações;
f) autorizar, caso solicitado, o pagamento da dívida dos responsáveis em até 36 parcelas mensais e consecutivas, nos termos do art. 26 da Lei 8.443/1992 c/c o art. 217 do Regimento Interno, fixando-lhe o prazo de quinze dias, a contar do recebimento da notificação, para comprovar perante o Tribunal o recolhimento da primeira parcela, e de trinta dias, a contar da parcela anterior, para comprovar o recolhimento das demais parcelas, devendo incidir sobre cada valor mensal, atualizado monetariamente, os juros de mora devidos, na forma prevista na legislação em vigor;
g) alertar ao responsável que a falta de comprovação do recolhimento de qualquer parcela importará no vencimento antecipado do saldo devedor, nos termos do § 2º do art. 217 do Regimento Interno deste Tribunal;
h) enviar cópia do Acórdão a ser prolatado, bem como do Relatório e do Voto que o fundamentarem à Procuradoria da República no Estado de Roraima, nos termos do § 3º do art. 16 da Lei 8.443/1992 c/c o § 7º do art. 209 do Regimento Interno do TCU, para adoção das medidas cabíveis; e
i) enviar cópia do acórdão que vier a ser proferido à Funasa - Fundação Nacional de Saúde e aos responsáveis para ciência, informando que a deliberação, acompanhada do relatório e voto que a fundamentarem, estará disponível para consulta no endereço www.tcu.gov.br/acordaos, além de esclarecer que, caso requerido, o TCU poderá fornecer as correspondentes cópias, em mídia impressa, aos interessados e aos responsáveis arrolados nestes autos."
2.	O MP/TCU, representado pelo procurador Júlio Marcelo de Oliveira, manifestou-se de acordo com o encaminhamento proposto pela Secex-TCE (peça 32) .
É o relatório.

não há.

Procurador Júlio Marcelo de Oliveira.

TOMADA DE CONTAS ESPECIAL. CONVÊNIO. INEXECUÇÃO PARCIAL DO OBJETO. CITAÇÕES. APRESENTAÇÃO DE ALEGAÇÕES DE DEFESA. PREJUÍZO AO CONTRADITÓRIO E AMPLA DEFESA DO PREFEITO SUCESSOR. EXCLUSÃO DA RELAÇÃO PROCESSUAL. REJEIÇÃO DAS ALEGAÇÕES DE DEFESA DO OUTRO RESPONSÁVEL. CONTAS IRREGULARES. DÉBITO. OCORRÊNCIA DE PRESCRIÇÃO PUNITIVA. COMUNICAÇÕES.

TOMADA DE CONTAS ESPECIAL (TCE)

Secretaria de Controle Externo de Tomada de Contas Especial (Secex-TCE).

Em exame, tomada de contas especial instaurada pela Fundação Nacional de Saúde (Funasa, em desfavor do Sr. Paulo Francisco da Silva, ex-prefeito de Bonfim/RR (1997-2000) , em razão da execução parcial do convênio 1844/1999, que teve por objeto a "construção de 76 (setenta e seis) melhorias sanitárias domiciliares (MSD) , em consonância com o Plano de Trabalho aprovado".
Foram transferidos ao município R$ 111.507,00[footnoteRef:2], em 25/8/2000, correspondentes ao valor previsto no convênio. O prazo para prestação de contas encerrava-se em 22/7/2001, que foi apresentada em 10/10/2001. [2:  Peça 3, p. 28.] 
A Funasa realizou visitas ao município em 12/9/2005[footnoteRef:3], 23/10/2008[footnoteRef:4] e 11/3/2013[footnoteRef:5], tendo atestado a execução física de apenas 43,50% do objeto avençado. [3:  Peça 3, p. 111. ]  [4:  Peça 3, p. 179.]  [5:  Peça 4, p. 158.] 
Devidamente notificado, o responsável não apresentou justificativas suficientes para elidir a irregularidade.
Conforme o relatório do tomador de contas[footnoteRef:6], a TCE foi instaurada em razão da não aprovação da execução física e financeira do objeto, sendo o débito quantificado em R$ 62.937,67 (66,5% do total repassado) , imputando-se a responsabilidade ao Sr. Paulo Francisco da Silva. [6:  Peça 5, p. 68.] 
No âmbito desta Corte de Contas, em instrução inicial[footnoteRef:7], a Secretaria de Controle Externo de Tomada de Contas Especial (Secex-TCE) verificou a necessidade de inclusão do Sr. Alfredo Américo Gadelha (gestão 2001-2004) , prefeito sucessor do Sr. Paulo Francisco, no rol de responsáveis, ante a constatação de pagamentos relacionados ao ajuste efetuado na sua gestão, bem como o recebimento definitivo da obra, por ele assinado. [7:  Peça 9.] 
Devidamente citados, os responsáveis apresentaram suas alegações de defesa, peças 20 e 25.
A Secex-TCE propõe o acolhimento das alegações de defesa apresentadas pelo Sr. Alfredo Américo Gadelha e sua exclusão da relação processual visto ter transcorrido prazo superior a dez anos desde a ocorrência do fato gerado, sem que tenha sido notificação pela autoridade administrativa federal competente. Em relação as alegações apresentadas pelo Sr. Paulo Francisco da Silva, propõe rejeitá-las, considerando que não foram apresentados elementos que afastassem a responsabilidade que lhe foi imputada, com julgamento pela irregularidade de suas contas e imputação de débito ao responsável.
A unidade instrutiva entende que não cabe a aplicação de multa, conforme exame realizado na instrução de peça 9, devido a ocorrência da pretensão da prescrição punitiva.
O MP/TCU anuiu integralmente à proposta de encaminhamento da unidade instrutiva (peça 32) .
II
Acolho as análises empreendidas pela Secex-TCE, endossadas pelo Ministério Público de Contas, cujos fundamentos adoto como razões de decidir.
1. 
2. 
3. 
4. 
5. 
6. 
7. 
8. 
9. 
10. 
11. 
O dano ao erário restou configurado ante a verificação da Funasa, em visitas in loco, de execução física de apenas 43,50% do objeto avençado. No relatório de visita técnica 1/2008[footnoteRef:8] foi destacado que, dos 76 módulos previstos no convênio, 40 foram edificados com recursos de outro ajuste, o convênio 1815/1998, um módulo não foi encontrado e dois não estavam concluídos. [8:  Peça 3, p. 179.] 
2. 
Em relação às alegações de defesa apresentadas, primeiramente o Sr. Alfredo Américo Gadelha alegou: "pretensão punitiva quanto a própria instauração da TCE estão com os prazos prescritos diante do largo lapso temporal existente entre a ocorrência dos fatos (31/12/2000) e a minha citação (24/11/2013) , ou seja, 12 anos, 11 meses e 24 dias, estando assim prescrita".
A alegação foi bem examinada pela secretaria:
"30.	Cumpre ainda registrar que, conforme mencionado no item 22 supra, todas as comunicações enviadas ao Sr. Alfredo Américo Gadelha até 2002 tinham apenas observações de cunho genérico, mas, invariavelmente, todas atestando o processo de execução das Melhorias Sanitárias Domiciliares, na exata quantidade prevista no Plano de Trabalho (76 unidades) , ainda que, repita-se, com comentários feitos em um caso ou outro, não havendo qualquer menção ao percentual de 43,50% de execução das obras, com a consequente reprovação de suas contas, fato gerador da presente TCE, impedindo-o, evidentemente, de se defender adequadamente a respeito do tema.
31.	Destarte, ainda que se considerassem tais comunicações como referência para a contagem do prazo prescricional, é dever reconhecer que as mesmas não tratavam das irregularidades apontadas após o exame da prestação de contas, fato gerador da presente TCE, mas, sim, de observações feitas durante a execução dos trabalhos, impossibilitando, assim, que o defendente pudesse se manifestar acerca do julgamento do mérito das contas apresentadas, por óbvio.
 (...) 
33.	Cotejando-se as datas supramencionadas, quais sejam, a data da apresentação da prestação de contas final do convênio (10/10/2001) , com a data do primeiro ofício de notificação da Funasa (Ofício 001/TC/SUEST-RR/TCE, de 13/11/2012 ) , tem-se que, de fato, houve o transcurso de mais de dez anos desde o fato gerador sem que tenha havido a notificação dos responsáveis pela autoridade administrativa federal competente (art. 6º, inciso II, c/c art. 19 da IN/TCU 71/2012, modificada pela IN/TCU 76/2016) , uma vez que o fato gerador da irregularidade sancionada ocorreu em 10/10/2001, data de apresentação da prestação de contas final do convênio, e a notificação expedida ao responsável data de 13/11/2012 (Peça 4, p. 116) , contando, assim, 11 anos e 34 dias de lapso temporal, causando, assim, flagrante prejuízo ao direito de defesa do responsável, conferindo-lhe razão quanto ao presente pleito, tornando desnecessário o exame de suas demais alegações.
34.	E, considerando o transcurso de mais de dez anos desde o fato gerador, sem que tenha havido a notificação do responsável pela autoridade administrativa federal competente, circunstância que inviabiliza o pleno exercício do contraditório e da ampla defesa, cabe propor seja o defendente excluído do polo passivo da presente relação processual, conforme disposto no art. 6º, inciso II, c/c o art. 19 da IN/TCU 71/2012, modificada pela IN/TCU 76/2016, dando ciência da deliberação que vier a ser proferida ao órgão instaurador e ao responsável."
Assim, em consonância com a proposta da unidade instrutiva, acolho as alegações de defesa do responsável, com sua consequente exclusão da relação processual.
Em relação às alegações de defesa do Sr. Paulo Francisco da Silva, a unidade instrutiva concluiu que se restringiu "a tecer comentários genéricos e conceituais sobre 'gestão e a fiscalização de contratos', 'eficiência, eficácia e efetividade', 'fiscal do contrato', bem como sobre por meio de que instrumento normativo deve se dar tal nomeação", e que apenas tangenciou "o fato de a obra em tela ter sido executada apenas parcialmente".
O ex-prefeito destacou que a fiscalização da Funasa foi intempestiva, tendo ocorrido cinco anos após a execução das obras e sustentou que  "não houve a fiscalização nos locais das obras realizadas, provavelmente, por não terem conhecimento da exata localização de tais edificações onde os serviços foram executados", afirmando ainda terem sido "executados a edificação de banheiros em vários locais na sede do município e adjacências, que muitos não foram fiscalizados pelo fato da gestão posterior não ter conhecimento das localizações exatas das edificações".
O responsável não demonstrou ter havido qualquer distorção nas conclusões da Funasa. Conforme examinado pela unidade instrutiva, o argumento do lapso temporal da fiscalização "não seria suficiente para afastar a não execução de parte das obras previstas, pois o período apontado, de cinco anos, não seria suficiente para que os Módulos Sanitários Domiciliares se deteriorassem, a ponto de não mais existirem no plano fático".
Cabe razão, ainda, à unidade instrutiva, ao não acolher a alegação de que a irregularidade apontada se deveu ao fato de as vistorias da Funasa não terem ocorrido nos locais corretos e que a administração sucessora não detinha o conhecimento preciso de tais localizações, considerando que as localidades/áreas e seus beneficiários estavam devidamente previstos no plano de trabalho aprovado[footnoteRef:9]. [9:  Peça 3, p. 19-20.] 
Em resposta à fiscalização realizada pela Funasa em 2008 (relatório de visita técnica 1/2008) [footnoteRef:10], o responsável questionou a divergência em relação ao relatório de 2005, entretanto não apresentou documentação referente à localização dos módulos sanitários referentes ao convênio em exame e ao convênio 2815/1998, de modo a esclarecer a irregularidade, conforme destacado no relatório de visita técnica 1/2009[footnoteRef:11]: [10:  Peça 3, p. 179.]  [11:  Peça 4, p. 92.] 
"03 - A disparidade de resultados que o ex-gestor se refere é devido a outra constatação que é a existência de duplicidade de ação deste convênio com um outro celebrado no ano anterior, o convênio nº 1815/1198 o que não tinha sido observado anteriormente pelos técnicos. Por isto o índice tão baixo aprovação.
04 - Portanto a defesa do ex-gestor não trouxe nenhum dado técnico para que seja mudado o último parecer, para uma nova visita seria imprescindível apresentação de um croqui mostrando quais seriam os módulos deste convênio e do 2815/1998 (sic) bem como a Lista de beneficiário, pelo exposto fica prevalecendo o Parecer anterior das fls. 179 à 186 datado de 26/05/2009."
A unidade instrutiva concluiu, por fim, que a quase totalidade da despesa foi executada durante a gestão do Sr. Paulo Francisco da Silva, sendo que "o único pagamento referente ao convênio em tela efetuado pela gestão do Sr. Américo Gadelha se deu no valor de R$ 3.248,32 (peça 2, p. 67) , relativo à Nota Fiscal 231, por meio dos cheques 850001 e 850002, nos dias 27/04 e 2/5/2001 (peça 3, p. 79-80) , mas se refere a serviços executados e liquidados pela gestão do Sr. Paulo Francisco da Silva".
Nesse contexto, considerando que o responsável não conseguiu comprovar a boa e regular aplicação dos recursos, acolho a proposta da unidade instrutiva de julgar irregulares as contas do Sr. Paulo Francisco da Silva, atribuindo-lhe o débito apurado na presente tomada de contas especial.
1. 
1. 
1. 
1. 
1. 
1. 
1. 
1. 
1. 
1. 
1. 
1. 
1. 
1. 
1. 
1. 
1. 
1. 
1. 
1. 
1. 
1. Não cabe, entretanto, a aplicação da multa prevista no art. 57 da Lei 8.443/1992, haja vista a incidência da prescrição da pretensão punitiva, tendo em vista que a prestação de contas foi apresentada em 10/10/2001 e que o ato que ordenou a citação foi assinado em 28/3/2020[footnoteRef:12]. [12:  Peça 11.] 
Diante do exposto, manifesto-me pela aprovação do acórdão que ora submeto à apreciação deste Colegiado.
TCU, Sala das Sessões, em tagDataSessao.
Weder de Oliveira 
Relator